臺灣高等法院刑事判決　　　　　　　　 96年度上訴字第452號
上　訴　人
即　被　告　丙○○
　　　　　　　　　　　樓
選任辯護人　徐嶸文律師
上列上訴人因偽造貨幣案件，不服臺灣臺北地方法院94年度訴字
第1427號，中華民國96年1月4日第一審判決（起訴案號：臺灣臺
北地方法院檢察署94年度偵字第3576號），提起上訴，本院判決
如下：
    主  文
原判決撤銷。
丙○○連續行使偽造通用紙幣，處有期徒刑年陸月。扣案如附
表所示偽造紙幣共伍拾張均沒收。
    事  實
一、丙○○於民國（下同）九十三年九月九日下午五時許，明知
    真實姓名、年籍均不詳、綽號「阿明」之人，在臺北縣中和
    市往板橋市○○○路上某處，所交付裝在信封袋內之五十張
    （原收受五十一張，其中一張詳後不另為無罪諭知之部分所
    述）新版面額為新臺幣（下同）一千元之通用紙幣，均係偽
    造，仍意圖供行使之用，逕予接受而收集之。其旋基於行使
    偽造通用紙幣之概括犯意，先於同日晚上十一時許，將如附
    表編號九所示之千元偽鈔一張，交予不知情女友林思妤（業
    經檢察官為不起訴處分）當零用錢而予以行使。復於同日晚
    上十一時三十分，在臺北市○○○路、長春路口，將如附表
    編號六、十所示之千元偽鈔二張交予不知情之朋友乙○○（
    未據檢察官處理），藉以償還債款而予以行使。丙○○隨即
    將剩餘千元偽鈔中之四十二張仍置在信封袋中，並藏放在其
    所駕駛，車牌號碼為七Ｂ─三七○○號自用小客車之右前座
    置物箱內，同時將另外抽出之五張千元偽鈔，置放在前開車
    輛左前車門之置物槽內。惟於當日晚間十一時五十分許，經
    警察覺其等形跡可疑，在臺北市松山區○○○路、長春路口
    攔檢盤查丙○○之身分，而當場在前揭車輛內及於警所內在
    林思妤身上扣得如附表所示之偽造面額千元之通用紙幣共四
    十八張。爾後並於警所內在乙○○身上扣得如附表編號六、
    十所示之偽造面額千元之通用紙幣二張，而查知上情。
二、案經臺北市政府警察局松山分局報告臺灣臺北地方法院檢察
    署檢察官偵查起訴。
    理  由
壹、證據能力部分：
一、按「被告以外之人於審判外之言詞或書面陳述，除法律有規
    定者外，不得作為證據」，刑事訴訟法第一百五十九第一項
    定有明文，此即學理上所稱「傳聞證據排除法則」。而依上
    開法律規定，傳聞證據原則上固無證據能力，但如法律別有
    規定者，即例外認有證據能力。又被告以外之人於審判外之
    陳述，雖不符同法第一百五十九條之一至第一百五十九條之
    四之規定，但經當事人於審判程序同意作為證據，法院審酌
    該言詞陳述或書面陳述作成時之情況，認為適當者，亦得為
    證據。當事人、代理人或辯護人於法院調查證據時，知有第
    一百五十九條第一項不得為證據之情形，而未於言詞辯論終
    結前聲明異議者，視為有前項之同意，此則據同法第一百五
    十九條之五規定甚明。經查，本判決後開所引用之各該被告
    以外之人於審判外之陳述，皆屬傳聞證據，惟被告、辯護人
    及公訴檢察官雖知上開證據資料為傳聞證據，但於本院準備
    程序及審判期日中則均表示無意見而不予爭執，且迄至言詞
    辯論終結前亦未再聲明異議，本院審酌上開證據資料製作時
    之情況，尚查無違法不當及證明力明顯過低之瑕疵，亦認為
    以之作為證據應屬適當，故揆諸前開法律規定與說明，爰逕
    依刑事訴訟法第一百五十九條之五之規定，認前揭證據資料
    均例外有證據能力。
二、中央印製廠93年12月29日中印發字第0930006122號函及該廠
    96年3 月13日中印發字第0960001161號函檢附鈔券鑑定報告
    ，為公務員職務上制作之證明文書，雖非法院或檢察官囑託
    所出具，惟當事人於本院審理時知悉該證據作成之情形，而
    未於言詞辯論終結前聲明異議，且本院審酌該書面作成時之
    情況，認為適當，依刑事訴訟法第一百五十九條之五第二項
    規定，視為同意於審判程序作為證據，依同條第一項規定，
    得為證據。
三、被告及辯護人爭執證據能力部分：
  (一)自被告丙○○所駕之車輛扣得之千元偽鈔四十七張，依法有
    證據能力：
    (1)按搜索應用搜索票，搜索票由法官簽名。搜索應依搜索票
      行之，目的在保護人民免受非法的搜索扣押。惟因搜索本
      質上乃帶有急迫性、突襲之處分，難免發生時間上不及聲
      請搜索票之急迫情形，故刑事訴訟法第一百三十條規定附
      帶搜索、第一百三十一條規定逕行搜索（緊急搜索）、第
      一百三十一條之一規定同意搜索，乃不用搜索票而搜索之
      例外情形，稱為無令狀搜索。而依刑事訴訟法第一百三十
      條所規定之附帶搜索，其明定檢察官、檢察事務官、司法
      警察官或司法警察逮捕被告、犯罪嫌疑人或執行拘提、羈
      押時，雖無搜索票而得逕行搜索被告或犯罪嫌疑人之身體
      、隨身攜帶之物件、所使用之交通工具及其立即可觸及之
      處所。
    (2)經查，本件司法警察搜索被告駕駛之七Ｂ─三七００號自
      小客車時，並無搜索票，此觀諸卷內筆錄及文書，均無搜
      索票即明；至警卷內固有台北市政府警察局保安警察大隊
      自願搜索同意書一份附卷，然證人即當時執行搜索之警員
      甲○○於原審及本院審理時稱「我們目視看到持有偽鈔及
      大麻，我們才以現行犯的身分逕行搜索」、「看到他持有
      搖頭丸，認為他是現行犯，才深入搜索」等語（見原審卷
      二第五十二頁、本院九十六年五月四日審理筆錄第九頁）
      ，是卷附自願搜索同意書顯係先進行搜索後事後補填，而
      與刑事訴訟法第一百三十一條之一同意搜索之要件不符，
      且依證人甲○○於本院審理時結證稱扣案之信封袋內四十
      二張千元偽鈔，係在被告前述車輛右前座置物箱內搜得等
      語（見本院前開審理筆錄第三頁）。是扣案裝於信封袋內
      之四十二張千元偽鈔放置之處所，固非警察可以在車外目
      視發覺，但依證人甲○○於原審證稱：「我們兩位同事先
      盤查林思妤跟乙○○，我停車的時候看到丙○○，他有閃
      的動作，我就直覺說是有問題，……，接下來我就請丙○○出示身分件，他到車上找他的證件，……，我看他在找
      的時候我有看他藏起幾張紙，我直覺抓住他的手，發現就
      是假鈔，……，當時紙鈔是從被告手裡拿出來的，因為我
      問他那是什麼東西他就把五張紙鈔握在手上了，我就請他
      給我看」（見原審卷二第四十九頁反面、第五十頁），於
      本院審理中並結證稱：「係因為我看他動作不自然，我叫
      他把錢拿出來給我看，我看那五張有問題，我個人覺得是
      偽鈔；是發現搖頭丸及偽鈔，認為被告是現行犯，車上還
      有其他東西，才深入搜索」（見本院九十六年五月四日審
      理筆錄），而被告於原審審理時亦稱：「我證件給他（指
      證人甲○○），他看完之後就拿手電筒說車借看一下，就
      拿手電筒照車，但是沒有翻東西，他找了一就在副駕駛座
      的椅子上發現一顆搖頭丸，我有承認那是搖頭丸，他有問
      我誰的，林思妤就承認說是她的，他就說我們違反毒品危
      害防制條例案件，要求搜車」等語（見審卷二第五十三頁
      反面）是依前證人甲○○及被告所述，司法警察人員係先
      發現被告所持有五張千元紙鈔為偽鈔及目視所及之副手座
      上有搖頭丸且為被告所不爭執為搖頭丸後，警察始因認被
      告持有前開偽鈔及車上明顯處有搖頭丸，露有犯罪痕跡，
      顯可疑為犯罪人，以被告為現行犯（實為準現行犯），加
      以逮捕後，對被告之身體、隨身攜帶之物件（皮夾）、所
      使用之交通工具（七Ｂ─三七００號自小客車）為附帶之
      搜索，於法並無違誤，其搜索所得之裝於信封內之四十二
      張千元偽鈔及被告自左側車門置物槽內取出後交予警查看
      五張千元偽鈔，均有證據能力。
  (二)自乙○○皮夾內扣得之偽鈔二張及自林思妤皮夾內扣得之偽
    鈔一張，依法有證據能力：
    (1)因持有兇器、贓物或其他物件、或於身體、衣服等處露有
      犯罪痕跡，顯可疑為犯罪人者，以現行犯論，刑事訴訟法
      第八十八條第三項第二款定有明文。又檢察官、檢察事務
      官、司法警察官或司法警察逮捕被告、犯罪嫌疑人或執行
      拘提、羈押時，雖無搜索票，得逕行搜索其身體、隨身攜
      帶之物件、所使用之交通工具及其立即可觸及之處所，刑
      事訴訟法第一百三十條亦定有明文。
    (2)查乙○○因受警察盤查身份時提出偽造之居留證為警逮捕
      及於警所內查獲皮夾內有偽鈔二張之事實，業據證人乙○○於警訊陳述明白，另證人即當時查獲林志航之警員歐俊
      生於原審審理中亦證稱：我請他（指乙○○）出示證件，
      他給我壹張居留證，……，我看他的居留證上面有變造（
      實為偽造）過等語（見原審卷第八十四頁），是乙○○皮
      夾內之二張偽鈔係為警查獲持有行使偽造居留證，以現行
      犯加以逮捕後，再因從被告之供中知悉另二張偽鈔之所在
      乃於警所為附帶搜索程序所得，非屬非法搜索所得，依法
      得為證據，有證據能力；另林思妤身上扣得之偽鈔一張，
      如前述林思妤係因警在被告之車上查獲搖頭丸一顆，林思
      妤自承為其所有，而為警逮捕，並為證人林思妤於警訊中
      所不爭執，且證人甲○○於原審審理中並結證稱：「（林
      思妤身上的偽鈔如何查獲你是否清楚？）是丙○○回警局
      後說的我們才請林思妤號拿出來」（見原審卷二第五十一
      頁反面）是林思妤係因現行犯為警逮捕後警依被告之供述
      知悉另一張偽鈔之所在，依附帶搜索之規定，搜索林思妤
      隨身物件自林思妤之皮夾內搜得前開千元偽鈔一張，並無
      非法搜索之情事，依法得為本件之證據，有證據能力。
貳、實體部分：
一、訊據被告丙○○固不否認其於上揭時、地，確有自綽號「阿
    明」之人處，收受五十張面額一千元之紙鈔，並將其中一張
    交予女友林思妤當零用錢花用及將其中二張交予朋友乙○○
    償債，而此五十張面額為一千元之紙鈔，經警查扣送鑑定結
    果均為偽鈔等事實，惟矢口否認有何行使偽造之紙幣之犯行
    ，辯稱：我不知道所持有之扣案紙鈔係偽造的云云。被告辯
    護人辯護意旨略以：本案檢察官所提出的證據，不管直接或
    間接證據，都無法證明被告於收受當時，即已明知為偽鈔，
    理由如下：被告辯詞前後一致，且與證人林思妤及高昆廷所
    證述之情節相符，足認被告供述因玩大老二贏錢，才收受五
    萬元偽鈔，當時不知道此賭資係偽鈔為實情。另外，系爭偽
    鈔尺寸、大小、印刷的文字，均與真鈔相若，若與真鈔異地
    觀察，確實有混同誤認之虞，故一般人無法一眼得知係偽鈔
    ，況且一般人收受鈔票時，也不會去注意鈔票上號碼是否有
    相同情形。另外，被告有去買手機及其他物品，可是都用自
    己之真鈔去買，甚至警察臨檢前，他去福客多便利商店買小
    額物品時，證人林思妤也證稱他用零錢去買，並非用贏得之
    偽鈔去買。且被告只拿二千元還乙○○，若他知道係偽鈔，
    基於以小換大心態，一定會將偽鈔盡數用完，據上，難認定
    被告明知所持有之鈔票為偽鈔。縱認被告遭警查獲時有可能
    知悉鈔票係偽鈔，也不能證明被告收受時即知為偽鈔，且亦
    只能構成刑法第一百九十六條第二項之罪名云云。
二、經查：
  (一)扣案四十八張一千元紙鈔，經目視檢查，其鈔票號碼重複情
    形如附表所示，且鈔票紙質之厚度感及觸摸質感均與真正紙
    鈔顯不相同，此經原審及本院審理時調閱扣案紙鈔查對無誤
    ，經送中央印製廠鑑定結果：均以彩色噴墨方式仿印，無凹
    版印紋凸起效果，紙張亦非鈔券紙，以螢光墨仿紙張螢光纖
    維絲及鈔券號碼，水印以灰色墨在紙張背面仿製，安全線先
    燙印整條箔膜（含面額數字），再以灰色墨覆蓋仿鈔券正面
    五段裸露部分，左下角面額數字以燙印箔膜仿折光變色油墨
    ，經鑑定結果均為偽造等情，有中央印製廠九十三年十二月
    二十九日中印發字第○九三○○○六一二二號函附卷可稽，
    另於乙○○皮夾內扣得之二張一千元紙鈔，經送中央印製廠
    鑑定結果：均以彩色噴墨方式仿印，無凹版印紋凸起效果，
    以螢光墨仿紙張螢光纖維絲及鈔券號碼，紙張非鈔券紙，水
    印以灰色墨在紙張背面仿製，安全線先燙印整條箔膜（含面
    額數字），再以灰色墨覆蓋仿鈔券正面五段裸露部分，左下
    角面額數字以燙印箔膜仿折光變色油墨，經鑑定結果均為偽
    造等情，有中央印製廠九十六年三月十三日中印發字第○九
    六○○○一一六一號函及函附之鑑定報告附卷可稽，被告對
    此並不爭執，是以，扣案如附表所示之紙鈔，均係偽造之通
    用紙幣，殆無疑義。而扣案如附表所示紙鈔之觸感及外觀，
    均與真鈔有異，既如前述，被告為具有社會經驗相當之人，
    應無無法辨識之理。
  (二)證人（即查獲被告持有偽造紙幣之警員）甲○○於原審審理
    時即結證稱：經我回想之後，我當時正在停警車，看到丙○○時，覺得他看到警車開過去時，有閃的動作，才向他查證
    件，當時林思妤應在他身旁，但我印象較深之部分，係他去
    車上拿證件。丙○○表示證件放在車上，帶我去拿，他車子
    停在長春路上，所以我們一起走了幾步就到了。當時我是站
    在駕駛座門旁，拉著車門，右手持電筒照著丙○○的手，丙○○彎著腰，在駕駛座門旁翻找證件，他在左側車門旁置物
    架內找證件，我看他在翻找時，有藏起幾張紙鈔之動作，就
    直覺抓住他的手，發現他手中握著假鈔。因為當時他翻了蠻
    久的，我持手電筒照他，怕他拿出危險物品，但我看到他有
    將東西往旁邊擠的動作，而非自然地翻找東西。我問他那是
    什麼東西？他說那是錢而已，他說他沒有在藏，我跟他說這
    錢摸起來像假的，他說他不知道。當時那五張紙鈔係被單獨
    放在置物架裡，我確定當時沒有被包起來，也不是很整齊地
    堆在一起，我先拿著紙鈔，請我們同事過來確定，紙鈔係從
    被告手裡拿出來的，因為我問他那是什麼東西時，他就將五
    張紙鈔握在手上，我發現他動作不自然，所以才會想請同事
    過來協助，先將紙鈔扣起來後，再請他拿證件。我摸到那五
    張鈔票感覺像假鈔，所以請同事過來支援，我們有當場有告
    訴被告那係假鈔，但他說那係別人還他的錢，他不知道係假
    鈔等語（見原審卷九十五年十一月一日審判筆錄、九十五年
    十一月三十日訊問筆錄），據上，被告顯然於警方臨檢時，
    即對於自己所持有之扣案紙鈔均係偽造通用紙幣一情知悉無
    誤，否則即無庸於警方臨檢之時為蓄意藏放紙幣之行為，而
    多做掩飾之舉。又被告於原審準備程序中自承：阿明欠我五
    萬三千元，我本來跟他說給我五萬就好，但是阿明說不想要
    欠，所以除了信封袋裡有五萬元，又另外拿了三千元給我，
    我就把三千元放在錢包，信封袋就放在汽車前座置物箱裡等
    語（見原審卷一第十七頁），顯見被告有將零散之紙鈔置放
    於皮夾內隨身攜帶使用之習慣。然依被告放置偽鈔之位置以
    觀，前開偽鈔係分別藏放於左前門側之置物槽內五張，另裝
    有四十二張偽鈔之信封袋則置於右前座置物箱內，是被告即
    已自成疊之紙鈔中抽出五張，其意即在隨身攜帶行使，惟被
    告並未將抽出之五張偽鈔放於其錢包內隨身攜行，反而置於
    左前車門未有遮蓋之置物槽中，顯然違乎常情，且適巧其皮
    夾內僅放置真鈔並未有任何偽造之鈔券，足認其自「阿明」
    之人取得前開五十張千元偽鈔之初，即知為偽造，而刻意加
    以區分藏放未有真、偽鈔混雜之情。復觀之被告自綽號「阿
    明」之人取得裝在信封袋內之五十張偽鈔後，隨即交付林思
    妤、乙○○，復旋為警方盤檢查獲，其經過之期間甚短，若
    非被告於收受之初，即知悉其為偽鈔，焉有突然遭警臨檢，
    莫名猝為上開躲避遮掩之舉，益證，其於收受時本即知悉係
    偽鈔無疑，其明知為偽鈔卻仍予以收受，則其顯係基於行使
    之意圖而逕予收集至明，故其所辯自始不知為偽鈔云云，應
    為卸責之詞，無足可採。
  (三)至於證人林思妤雖於原審審理時結證稱：警員從駕駛座旁邊
    開始搜，就拿出五張鈔票交給丙○○，丙○○又拿給我，我
    就放到我包包裡。警員整個車子都搜過了，應該有看客座（
    右前座位）前方置物櫃，他有發現那包紙鈔，還說我們錢怎
    麼亂放，要我們收好，當時只有一位警員搜車云云，惟此顯
    與證人（即警員）歐俊生於原審審理時結證稱：我在檢查乙○○車子時，因為丙○○還有帶女朋友，所以甲○○有叫同
    組警員陳瑞成過去幫忙，甲○○盤查丙○○之地方，即係他
    停巡邏車之地方，我過去時，甲○○他們好像已經查獲毒品
    ，且在現場盤查之過程當中，我有聽到甲○○說有查獲偽鈔
    等語（見原審卷九十五年十一月三十日訊問筆錄）情節相悖
    。衡情警員當場即已查獲被告持有偽鈔，自無容由被告交證
    人林思妤收執，或自行收取紙鈔之可能，證人林思妤之證述
    ，與常情不符，顯為迴護之詞，不足採信，無從以此為對被
    告有利認定。
  (四)被告雖又舉證人高昆廷原審到庭結證：我綽號「阿志」，丙○○在板橋市○○路上之泡沫紅茶坊「小歇」，與綽號「阿
    明」之人賭博贏錢，贏了五、六萬元，後來，等約三、四十
    分鐘，我有看到「阿明」拿一個信封交給丙○○等情，惟證
    人高昆廷對於「阿明」交付信封之情形，僅稱：我急著先走
    ，沒有進去看等語，並無法證述「阿明」交紙鈔予被告之實
    際情形，且對於綽號「阿明」之人之真實姓名、年籍、究係
    如何認識及當日賭博等情，亦均僅泛稱：「阿明」我不熟，
    係叫我檳榔的朋友認識「阿明」，不知為何緣故介紹我認識
    的，介紹「阿明」的朋友，我也忘記如何稱呼；我稍微瞄了
    一下，丙○○大約贏五、六萬元，我當時係算正字標記計算
    丙○○贏多少錢，但我不記得正字劃幾個，我所稱一支五十
    元是比喻，可能一條線五十元，也可能一正字五十元，一支
    是一張牌云云，則其證述之情節前後互斥、彼此矛盾，尚非
    無疑，亦無足採為對被告有利之證據。
  (五)此外，復有搜索扣押筆錄三紙、扣押偽鈔清冊三紙附卷可稽
    。綜上所述，本件事證明確，被告前揭行使偽造通用紙幣之
    犯行，堪以認定，應依法論科。
三、按行為後法律有變更者，適用行為時之法律。但行為後之法
    律有利於行為人者，適用最有利於行為人之法律，刑法第二
    條第一項定有明文。本件被告行為後，刑法總則編於九十四
    年二月二日大幅修正公布後，並於九十五年七月一日正式施
    行，而刑法第二條第一項固修正為「行為後法律有變更者，
    適用行為時之法律，但行為後之法律有利於行為人者，適用
    最有利於行為人之法律」，此乃為與刑法第一條罪刑法定主
    義相互契合，而貫徹法律禁止溯及既往原則，係規範行為後
    法律變更所生新舊法律比較適用之準據法，故刑法第二條第
    一項雖經修正，但因屬適用法律之準據法，本身即無所謂比
    較新舊法之問題，應逕適用裁判時之修正施行後刑法第二條
    之規定以決定適用之刑罰法律。又本次刑法修正之比較新舊
    法，應就罪刑有關之共犯、未遂犯、想像競合犯、牽連犯、
    連續犯、結合犯，以及累犯加重、自首減輕暨其他法定加減
    原因（如身分加減）與加減例等一切情形，綜其全部罪刑之
    結果而為比較（最高法院九十五年五月二十三日九十五年度
    第八次刑庭會議決議意旨可資參照）。查被告行為後，刑法
    第三十三條第五款有關罰金之最低數額、第五十六條有關連
    續犯等規定，業於九十四年二月二日修正公布，刑法施行法
    亦於九十五年六月十四日修正增訂第一條之一（有關罰金之
    最高數額），並均自九十五年七月一日起施行，茲就比較情
    形分述如下：
  (一)刑法第三十三條第五款有關罰金之最低數額部分，刑法分則
    編各罪所定罰金之貨幣單位原為銀元，修正前刑法第三十三
    條第五款規定：「罰金：（銀元）一元以上」，而銀元與新
    臺幣間之折算，依現行法規所定貨幣單位折算新臺幣條例規
    定，以銀元一元折算新臺幣三元；修正後刑法第三十三條第
    五款則規定：「罰金：新臺幣一千元以上，以百元計算之」
    ；經比較修正前、後之規定，修正後刑法第三十三條第五款
    所定罰金之最低數額，較之修正前提高，自以修正前刑法第
    三十三條第五款規定有利於被告。
  (二)刑法施行法第一條之一有關罰金之最高數額部分，修正刑法
    係自九十五年七月一日起施行，在此之前，刑法分則編有關
    罰金之貨幣單位係銀元（銀元與新臺幣之折算比例為一比三
    ），且依刑法分則編應處罰金者，應適用罰金罰鍰提高標準
    條例第一條、第五條規定，就七十二年六月二十六日前修正
    之刑法條文，罰金數額提高二至十倍，其後修正者則不提高
    倍數；而修正刑法施行後，因刑法第三十三條第五款所定罰
    金之貨幣單位，經修正為新臺幣後，刑法分則各罪所定罰金
    之貨幣單位亦應配合修正為新臺幣，為使刑法分則編各罪所
    定罰金之最高數額與刑法修正前趨於一致，乃增訂刑法施行
    法第一條之一：「中華民國九十四年一月七日刑法修正施行
    後，刑法分則編所定罰金之貨幣單位為新臺幣。九十四年一
    月七日刑法修正時，刑法分則編未修正之條文定有罰金者，
    自九十四年一月七日刑法修正施行後，就其所定數額提高為
    三十倍。但七十二年六月二十六日至九十四年一月七日新增
    或修正之條文，就其所定數額提高為三倍」，亦即，自九十
    五年七月一日起，刑法分則編所定罰金之貨幣單位，由原來
    之銀元改為新臺幣，且於九十四年一月七日刑法修正時（九
    十四年一月七日係立法院三讀通過之日期），刑法分則編未
    修正之條文定有罰金者，復未於七十二年六月二十六日至九
    十四年一月七日修正或新增，自九十五年七月一日起，有關
    罰金之數額提高為三十倍。本案被告所犯刑法第一百九十六
    條第一項之行使偽造通用紙幣罪部分，該罪有罰金刑之處罰
    ，且該條文於九十四年一月七日刑法修正時未經修正，亦未
    於七十二年六月二十日至九十四年一月七日間修正過，依增
    訂刑法施行法第一之一條之規定，其罰金以新臺幣為單位，
    數額應提高三十倍。此與修正前之罰金以銀元為單位，適用
    罰金罰鍰提高標準條例第一條規定，應提高十倍，再經折算
    為新臺幣（銀元與新臺幣之折算比例為一比三），換算結果
    ，亦為三十倍。從而，刑法分則編各罪所定罰金刑之最高數
    額，於上開規定修正後並無不同，對被告而言，並無不利。
  (三)刑法第五十六條連續犯之規定，業於九十四年一月七日修正
    公布刪除，並於九十五年七月一日施行，則被告之犯行，因
    行為後新法業已刪除連續犯之規定，此刪除雖非犯罪構成要
    件之變更，但顯已影響行為人刑罰之法律效果，自屬法律有
    變更，倘依修正後之刑法論處，所犯二次行使偽造通用紙幣
    罪應合併處罰，因而被告最高可量處之刑度恐達十年（二次
    行使偽造通用紙幣罪，其最高法定刑為有期徒刑十年以乘二
    次計為二十年）。較諸適用修正前之刑法，適用連續犯之規
    定，連續行使偽造通用紙幣罪，最高僅得量處有期徒刑十五
    年（有期徒刑十年加重二分之一為十五年）。經比較新、舊
    法結果，仍應適用較有利於被告之行為時法律即舊法論以連
    續犯。
  (四)綜合上述各條文修正前、後之比較，可知依修正前、後之規
    定，就罰金之最高數額（即刑法施行法第一條之一）部分，
    對被告並無不利，惟修正後之罰金最低數額，較修正前提高
    ，顯然不利於被告，就連續犯之部分則以修正前之規定有利
    於被告，揆諸前揭最高法院決議所揭示之罪刑綜合比較原則
    ，依刑法第二條第一項前段之規定，應整體適用行為時即修
    正前之規定。
四、按所謂行使偽造通用紙幣及銀行券，係指使用是項偽票，不
    令人知其為偽而冒充為真票行使者而言，至明示為偽，價賣
    於人，自屬意圖供行使之用而交付於人之罪。（最高法院二
    十年度臺上字第一０九五號判例意旨參照）。是以，刑法第
    一百九十六條第一項行使與交付之區別，在於被告有無欺騙
    相對人之意思為斷，如有欺騙之意，則為行使，否則即屬交
    付，凡應成立交付罪者，行使罪即無成立之可能。核被告丙○○所為，係犯刑法第一百九十六條第一項之行使偽造通用
    紙幣罪。檢察官起訴書認被告交付偽鈔一張予不知情女友林
    思妤之行為，係涉犯係意圖供行使之用而交付偽造通用紙幣
    罪，容有誤會，併此說明。又其收集偽造之通用紙幣之低度
    行為，為行使之高度行為所吸收，不另論罪。被告先後二次
    行使偽造通用貨幣之犯行，時間緊接，所犯係犯罪構成要件
    相同之罪名，顯係基於概括之犯意反覆為之，應依修正前刑
    法第五十六連續犯規定，論以一罪，並加重其刑。
五、原審詳為審認，因被告事證明確，予以論罪科刑，固非無見
    ，惟查：(一)按刑事訴訟法第一百六十四條規定：「審判長應
    將證物提示當事人、代理人、辯護人或輔佐人，使其辨認。
    」、「前項證物如係文書而被告不解其意義者，應告以要旨
    。」第二百八十八條之一第一項規定：「審判長每調查一證
    據畢，應詢問當事人有無意見。」第二百八十八條之二規定
    ：「法院應予當事人、代理人、辯護人或輔佐人，以辯論證
    據證明力之適當機會。」其立法意旨除仍寓有保護被告之訴
    訟防禦權外，要係在調整為改良式當事人進行主義原則下，
    期使事實審法院本於直接審理及言詞辯論方式，經由當事人
    等之法庭活動而獲得心證，以實現公平法院之理想。倘與待
    證事實直接相關之證物，未顯出於公判庭，無異剝奪當事人
    等辨認、表示意見及辯論其證明力之權利與機會，不符公平
    法院必須透過程序正義之嚴格遵守，而使實質正義具體實現
    之要求，自不能以該證據作為判斷嚴格事實之基礎，否則即
    有採證違背證據法則之違法。原審於九十五年十一月一日審
    判期日調查證據時，僅將扣自被告及林思妤之四十八張偽鈔
    提示，並未將扣自乙○○處之偽鈔二張一併提示或告以要旨
    ，惟於原判決理由中稱已於審理中調閱扣案五十張紙鈔查對
    無誤，顯與卷內資料不符，自與前開規定有違。(二)又原判決
    理由第三項記載「綜合上述各條文修正前、後之比較，揆諸
    前揭最高法院決議及修正後刑法第二條第一項前段、後段之
    規定，以九十五年七月一日修正公布施行之刑法相關規定及
    罰金罰鍰提高標準條例第一條前段、第二條規定，對於被告
    較為有利，自應適用修正前之相關規定予以論處」惟原判決
    論罪法條欄內卻引用「刑法施行法第一條之一」，而有理由
    與論罪法條矛盾之不當。被告上訴否認犯罪，固無理由，惟
    原判決既有如前之疵議，自無可維持，應予撤銷改判。爰審
    酌被告已有前科，素行不佳，此有本院被告前案紀錄表可按
    ，其犯罪動機、目的乃為貪圖不法利益、其手段、生活狀況
    、智識程度及其矢口否認犯行，不知悔改之犯罪後態度等一
    切情狀，量處如主文第二項所示之刑。扣案如附表所示之偽
    造紙幣共五十張（其中附表編號六、十所示乙○○所持之二
    張偽鈔尚扣於台北市政府警察局松山分局，尚未入本院贓、
    證物庫），均應依刑法第二百條之規定宣告沒收。
六、公訴意旨另略以：被告丙○○於前開時、地，尚收受另一張
    除附表所示外之千元偽造紙幣，並於同日在臺北市○○區○○路二八號全家便利商店，持向店員購買價值四百元之商品
    ，因認被告此部分亦涉犯刑法第一百九十六條第一項之行使
    偽造紙幣罪嫌等語。惟按犯罪事實應依證據認定之，無證據
    不得認定其犯罪事實，刑事訴訟法第一百五十四條定有明文
    。又認定不利於被告之事實，須依積極證據，茍積極證據不
    足為不利於被告事實之認定時，即應為有利於被告之認定，
    更不必有何有利之證據；且刑事訴訟法上所謂認定犯罪事實
    之積極證據，係指適合於被告犯罪事實之認定之積極證據而
    言，雖不以直接證據為限，間接證據亦包括在內，然而無論
    直接或間接證據，其為訴訟上之證明，須於通常一般之人均
    不致有所懷疑，而得確信其為真實之程度者，始得據為有罪
    之認定，倘其證明尚未達到此一程度，而有合理之懷疑存在
    時，自不能以推測或擬制之方法，以為有罪裁判之基礎（最
    高法院著有三十年上字第八一六號、二十九年上字第三一○
    五號、七十六年臺上字第四九八六號、四十年臺上字第八六
    號等判例意旨可資參照）。公訴人認被告涉犯此部分之犯行
    ，無非係以被告於警詢時曾供述上情，為其主要論據。惟查
    ：被告於本院供稱：我是用「阿明」額外給我的另外三千元
    鈔票中之一張去買的，應該不是偽鈔等語。而前揭公訴人所
    指之千元紙鈔一張並未扣案，未經原審、本院勘驗或送中央
    印製廠為專業鑑定，根本無從知悉此紙鈔票究否屬於偽造紙
    幣，且證人甲○○於原審審理時亦結證稱：當時被告說他住
    在寧夏路，當天下午有去住處樓下便利商店買東西，所以我
    們有到寧夏路二八號全家便利商店去問，我們請店長讓我們
    看一下存放千元鈔票之保險櫃，結果裡面並無任何偽鈔，店
    長說也沒有丙○○所說那一時段四百元消費之發票紀錄等語
    ，佐以證人林思妤於原審審理時所結證稱：我們當天去便利
    商店買飲料、香煙，係由丙○○拿零錢百元鈔票付帳等語（
    以上均見原審卷九十五年十一月一日審判筆錄），均與被告
    於警詢時之供述情節相悖，是以，被告前於警詢時之供述，
    是否為事實，尚非無疑。此外，復查無其他積極證據，足資
    認定被告確有公訴人所指之此部分犯行，揆諸前開說明，本
    應對被告為無罪之諭知，惟公訴人認此與前揭有罪之部分，
    具修正前刑法第五十六條規定之連續犯裁判上一罪關係，爰
    不另為無罪之諭知，併此說明。
據上論斷，應依刑事訴訟法第三百六十九條第一項前段、第三百
六十四條、第二百九十九條第一項前段，刑法第二條第一項前段
、修正前刑法第五十六條、刑法第一百九十六條第一項、第二百
條，罰金罰鍰提高標準條例第一條前段，判決如主文。
本案經檢察官游明仁到庭執行職務。
中　　華　　民　　國　　96　　年　　5 　　月　　18　　日
　　　　　　　　　刑事第十五庭審判長法　官  吳昭瑩
　　　　　　　　　　　　　　　　    法　官  李正紀
　　　　　　 　 　　　　　　　　　　法　官  李釱任
以上正本證明與原本無異。
如不服本判決，應於收受送達後十日內向本院提出上訴書狀，其
未敘述上訴之理由者並得於提起上訴後十日內向本院補提理由書
（均須按他造當事人之人數附繕本）。
                                    書記官  洪秋帆
中　　華　　民　　國　　96　　年　　5 　　月　　21　　日
附錄：本案論罪科刑法條全文
刑法第一百九十六條
行使偽造、變造之通用貨幣、紙幣、銀行券，或意圖供行使之用
而收集或交付於人者，處三年以上十年以下有期徒刑，得併科五
千元以下罰金。
收受後方知為偽造、變造之通用貨幣、紙幣、銀行券而仍行使，
或意圖供行使之用而交付於人者，處五百元以下罰金。
第一項之未遂犯罰之。
附表：
┌───┬───────────┬──────────┐
│編 號 │   偽造之紙鈔號碼     │扣案時持有人        │
│      │                      │及持有張數          │
├───┼───────────┼──────────┤
│一    │   RD596241RQ         │丙○○二張          │
├───┼───────────┼──────────┤
│二    │   LQ720109VZ         │丙○○六張          │
├───┼───────────┼──────────┤
│三    │   UB975433UZ         │丙○○四張          │
├───┼───────────┼──────────┤
│四    │   RF953885RF         │丙○○三張          │
├───┼───────────┼──────────┤
│五    │   RF945642VB         │丙○○四張          │
├───┼───────────┼──────────┤
│六    │   FR597202FD         │丙○○一張          │
│      │                      │乙○○一張          │
├───┼───────────┼──────────┤
│七    │   BR597205FD         │丙○○三張          │
├───┼───────────┼──────────┤
│八    │   DR149652QR         │丙○○二張          │
├───┼───────────┼──────────┤
│九    │   DR594877RB         │丙○○五張          │
│      │                      │林思妤一張          │
├───┼───────────┼──────────┤
│十    │   FV624901QZ         │丙○○三張          │
│      │                      │乙○○一張          │
├───┼───────────┼──────────┤
│十一  │   FZ927255UB         │丙○○三張          │
├───┼───────────┼──────────┤
│十二  │   UZ975433UZ         │丙○○三張          │
├───┼───────────┼──────────┤
│十三  │   ZD217715JR         │丙○○四張          │
├───┼───────────┼──────────┤
│十四  │   FU533691BM         │丙○○四張          │
├───┴───────────┴──────────┤
│                                總    計 五十張     │
└──────────────────────────┘
